臺灣臺北地方法院刑事判決　　　　　　100年度簡上字第210號
上　訴　人　臺灣臺北地方法院檢察署檢察官
被　　　告　劉安笙
　　　　　　顏良智
上列上訴人因被告等重利案件，不服本院中華民國100年4月19日
所為99年度簡字第3394號第一審刑事簡易判決（聲請簡易判決處
刑書案號：臺灣臺北地方法院檢察署99年度偵字第17323、17767
號），提起上訴，本院管轄第二審之合議庭判決如下：
    主  文
原判決撤銷。
劉安笙共同犯重利罪，處有期徒刑參月，如易科罰金，以新臺幣
壹仟元折算壹日，扣案如附表二編號2至4所示之物均沒收；又共
同犯重利罪，處拘役伍拾日，如易科罰金，以新臺幣壹仟元折算
壹日，扣案如附表二編號2、3、附表三編號3所示之物均沒收。
顏良智共同犯重利罪，處拘役肆拾日，如易科罰金，以新臺幣壹
仟元折算壹日，扣案如附表二編號2至4所示之物均沒收；又共同
犯重利罪，處拘役貳拾日，如易科罰金，以新臺幣壹仟元折算壹
日，扣案如附表二編號2、3、附表三編號3 所示之物均沒收。應
執行拘役肆拾伍日，如易科罰金，以新臺幣壹仟元折算壹日，扣
案如附表二編號2至4、附表三編號3所示之物均沒收。
    事  實
一、劉安笙經營高利貸放款事業，顏良智則以每月新臺幣（下同
    ）3萬元之薪資、15,000 元之油資受雇於劉安笙，劉安笙、
    顏良智共同基於利用他人急迫而貸以金錢，並取得與原本不
    相當重利之犯意聯絡，自民國99年2 月間起，由劉安笙在報
    紙上刊登廣告，或由劉安笙、顏良智持顏良智所有之000000
    0000號行動電話發送簡訊予不特定人之方式，招攬需錢孔急
    之不特定人向渠等借款，二人分工方式為：由劉安笙主導放
    款業務並向借款人說明放款及利息計算方式，顏良智則擔任
    司機載送劉安笙向借款人放款、收款，並保管劉安笙所有之
    行動電話及本票等物品，二人即共同於下列時、地為以下犯
    行：
  (一)基於重利之接續犯意，於附表所示之借款時間，乘陳秀玲
      急需資金週轉而急迫之際，貸予如附表一編號1至4所示之
      借款金額，約定以14日為1期，借15萬元，預扣25,000 元
      之利息（即每14日需付出25,000元利息），且需簽立與借
      款金額相同、發票日在後之本票作為擔保，而取得如附表
      一編號1至4所示與原本顯不相當之重利，期間討論借款及
      還款事宜時，並使用劉安笙所有之0000000000號行動電話
      與陳秀玲聯絡，陳秀玲原均按期於14日內償還如附表一編
      號1至3所示借款，惟無力於14日內償還如附表一編號4 所
      示借款，劉安笙乃要求陳秀玲簽立如附表二編號1 所示面
      額15萬元本票，另放款如附表一編號5所示之6萬元金額，
      約定3日為一期，預扣1萬元利息。嗣劉安笙、顏良智於99
      年7月15日下午3時許，前往臺北市○○區○○路19號前，
      向陳秀玲索取借款利息時，為警當場查獲，並於顏良智之
      背包內扣得陳秀玲所簽具之本票2張、空白本票1本及0000
      000000、0000000000號行動電話各1 支（各物品之所有人
      、用途及與犯罪之關係，均詳如附表二之說明）。
  (二)復基於重利之犯意，於99年6 月初，乘秦金智急需資金週
      轉而急迫之際，以劉安笙所有之0000000000號行動電話與
      秦金智聯絡，貸予現金10萬元，約定以7日為1期，每期收
      取2萬元之利息，且需簽立如附表三編號6、7 所示之本票
      、支票作為擔保，使秦金智截至99年7 月26日止，陸續支
      付共計13萬元之利息，卻仍無法清償借款之本金10萬元，
      而取得與原本顯不相當之重利。嗣劉安笙於99年7月26 日
      下午1時15分許，在臺北市○○區○○路4段228 號，向秦
      金智索取借款利息時，為警當場查獲，並扣得秦金智所交
      付之利息款項15,000 元、秦金智所簽具之本票、支票各1
      張、行動電話3支及現金3萬元（各物品之所有人、用途及
      與犯罪之關係，詳如附表三之說明）。
二、案經陳秀玲、秦金智分別訴請臺北市政府警察局及新北市政
    府警察局三峽分局報告臺灣臺北地方法院檢察署檢察官偵查
    後聲請簡易判決處刑。
    理  由
甲、程序部分：
    被告以外之人於審判外之言詞或書面陳述，除法律有規定者
    外，不得作為證據。又被告以外之人於審判外之陳述，雖不
    符合同法第159條之1至第159條之4之規定，但經當事人於審
    判程序同意作為證據，法院審酌該言詞陳述或書面陳述作成
    時之情況，認為適當者，亦得為證據；當事人、代理人或辯
    護人於法院調查證據時，知有第159條第1項不得為證據之情
    形，而未於言詞辯論終結前聲明異議者，視為有前項之同意
    ，刑事訴訟法第159條第1項及第159條之5分別定有明文。查
    本判決下列所引用之被告劉安笙、顏良智以外之人於審判外
    之陳述，雖屬傳聞證據，惟檢察官、被告2 人於本院審理中
    均不予爭執證據能力，且迄至言詞辯論終結前亦未聲明異議
    ，本院審酌上開證據資料製作時之情況，尚無違法不當及證
    明力明顯過低之瑕疵，亦認為以之作為證據應屬適當，爰逕
    依刑事訴訟法第159條之5規定，認前揭證據資料均有證據能
    力，先予敘明。
乙、實體部分：
一、上開事實，業據被告劉安笙、顏良智於原審、本院準備程序
    與審理時坦承不諱（見原審卷第18頁、第26頁反面、第27頁
    、本院卷第24頁反面、第25頁），核與告訴人陳秀玲、秦金
    智證述之情節相符（見99年度偵字第17323號偵查卷第25 頁
    、第27頁、第32頁、第37頁至第39頁、第76頁、第77頁；99
    年度偵字第17767號偵查卷第8頁至第10頁、第47頁、第48頁
    ；原審卷第34頁至36頁），並有告訴人陳秀玲簽發之面額15
    萬元、8 萬元本票影本、告訴人陳秀玲製作之借、還款紀錄
    表影本、贓證物認領保管單、告訴人秦金智簽發之面額12萬
    元支票、面額13萬元本票影本、現場及扣案物品照片14張在
    卷可參（見99年度偵字第17323號偵查卷第20頁、第31 頁；
    99年度偵字第17767號偵查卷第16頁至第18頁、第24頁至第3
    0頁），及扣案之空白商業本票1本、0000000000、00000000
    00、0000000000號行動電話3支可資佐證，足認被告2人之自
    白與事實相符，所為犯行洵堪確定，應依法論科。
二、論罪科刑部分：
  (一)核被告劉安笙、顏良智就事實欄一(一)、(二)所示之行為
      ，均係犯刑法第344 條之乘他人急迫以貸與金錢而取得與
      原本顯不相當重利罪。被告2 人共同為上開犯罪，有犯意
      聯絡及行為分擔，應依刑法第28條規定論以共同正犯。被
      告2人就事實欄一(一)所為，係從99年2至4 月先後多次借
      款予告訴人陳秀玲，並多次向同一人按期收取重利，就告
      訴人陳秀玲而言，因犯罪時間密接，侵害同一法益，且各
      行為之獨立性極為薄弱，依一般社會健全觀念，在時間差
      距上，難以強行分開，於刑法評價上，以視為數個舉動之
      接續施行，合為包括之一行為予以評價較為合理，故應成
      立接續犯，而僅論以一個重利罪。被告2人於99年2至4 月
      間放款予告訴人陳秀玲，又於99年6 月初放款予告訴人秦
      金智，所犯該2 重利犯行，犯意各別，行為可分，應予分
      論併罰。
  (二)原審認被告2 人罪證明確，予以論罪科刑，固非無見，惟
      ：1.原審判決就被告劉安笙、顏良智所犯事實欄一(二)所
      為犯行，主文中均未載明「共同」2字，容有疏漏；2. 扣
      案如附表二編號4之物即被告劉安笙所有之0000000000 號
      行動電話（內含門號晶片卡），僅與事實欄一(一)之犯行
      有關，而與事實欄一(二)犯行無涉，業經原審判決事實及
      理由欄中論述甚明，原審判決卻於被告劉安笙所犯事實欄
      一(二)犯行之主文欄中宣告沒收；另原審判決事實及理由
      欄一中所載「劉安笙所有之0000000000號行動電話」，實
      應為「顏良智所有之0000000000 號行動電話」，又被告2
      人於99年7月15日扣得物品中之行動電話號碼應為0000000
      000 號，原審事實及理由欄一(一)中卻載為「0000000000
      」及附表二編號3載為「0000000000 」，此部分之事實認
      定均有違誤；3.被告劉安笙、顏良智業於本院準備程序、
      審理中，與告訴人秦金智、陳秀玲分別於100年7月20日、
      同年8月5日成立調解，有調解筆錄2 紙在卷可憑（見本院
      卷第30頁、第47頁），此為原審判決未及審酌。檢察官以
      ：1.原審判決未就告訴人陳秀玲所開立之本票2 紙宣告沒
      收，認事用法自有違誤；2.被告2 人未與告訴人等和解，
      造成告訴人等精神上莫大之損害，原審量刑顯然過輕等情
      ，提起上訴，雖無理由，然原審判決既有上開可議之處，
      自屬無法維持，應由本院將原判決撤銷改判。爰審酌被告
      2人素行，共同乘告訴人2人需錢孔急之際，貸以金錢，而
      取得與原本顯不相當之重利，對經濟較為弱勢民眾之日常
      生計產生一定程度之影響，兼衡被告2 人之犯罪動機、目
      的、手段、生活狀況、智識程度，業與告訴人2 人成立調
      解，獲得渠等宥恕，暨犯後已坦承犯行之態度等一切情狀
      ，分別量處如主文所示之刑，及諭知易科罰金之折算標準
      ，並就被告顏良智部分定其應執行之刑，及諭知易科罰金
      之折算標準。扣案如附表二編號2至4、附表三編號3 所示
      之物，分別為被告劉安笙、顏良智所有並供渠等犯本案所
      用之物，業據被告2人供明在卷（見本院卷第50 頁），依
      共犯責任共同原則，應依刑法第38條第1項第2款規定，均
      宣告沒收。至扣案如附表二編號1 所示即告訴人陳秀玲所
      開立之本票2紙，雖為被告2人持有中，然該2 紙本票係借
      款人簽發供擔保之用，為告訴人陳秀玲借款之憑證，被告
      2 人縱有收取與原本顯不相當之利息，然就本金之債權仍
      得持前開本票合法行使權利，於清償債務時，仍須返還前
      開本票於告訴人陳秀玲，被告2 人於本院審理時亦供稱：
      這是被害人陳秀玲簽發作為擔保用的，如果被害人將錢還
      清，就會將本票還給她等語明確（見本院卷第50頁反面）
      ，是上開本票2紙顯非被告2人所有之物，依法自不得宣告
      沒收；而附表三編號6、7所示之本票、支票，其理由亦同
      ，爰均不宣告沒收；如附表三編號1之15,000 元，已發還
      告訴人秦金智，亦不宣告沒收；如附表三編號2、4之行動
      電話，及編號5之現金3萬元，並無證據證明與本案犯罪事
      實有直接關聯，均不宣告沒收，併此敘明。
據上論斷，應依刑事訴訟法第455條之1第1項、第3 項、第369條
第1項前段、第364條、第299條第1項前段，刑法第28 條、第344
條、第41條第1項前段、第38條第1項第2款、第51條第1項第6 款
、第9款、第10款，刑法施行法第1條之1第1項、第2 項前段，判
決如主文。
本案經檢察官陳宗豪到庭執行職務
中    華    民    國   100    年    8     月    30    日
                  刑事第十一庭    審判長法  官   黃紹紘
                                        法  官   顧正德
                                        法  官   詹慶堂
以上正本證明與原本無異。
不得上訴。
                                        書記官   蔡易霖
中    華    民    國   100    年    8     月    31    日
附錄本案論罪科刑所犯法條全文：
刑法第344條
乘他人急迫、輕率或無經驗貸以金錢或其他物品，而取得與原本
顯不相當之重利者，處1年以下有期徒刑、拘役或科或併科1千元
以下罰金。
附表一（對於陳秀玲部分之重利犯行）：
┌──┬─────┬────┬──────┬──────┬──────┐
│編號│借款時間  │借款金額│實拿現金    │支付利息金額│本金償還情形│
├──┼─────┼────┼──────┼──────┼──────┤
│  1 │99年2月間 │15萬元  │125,000 元  │25,000元    │已償還      │
├──┼─────┼────┼──────┼──────┼──────┤
│  2 │99年3月間 │15萬元  │125,000 元  │25,000元    │已償還      │
├──┼─────┼────┼──────┼──────┼──────┤
│  3 │99年3月間 │15萬元  │125,000 元  │25,000元    │已償還      │
├──┼─────┼────┼──────┼──────┼──────┤
│  4 │99年4月間 │15萬元  │125,000 元  │約4、5萬元  │未償還      │
├──┼─────┼────┼──────┼──────┼──────┤
│  5 │99年4月間 │ 6萬元  │5 萬元      │10,000元    │未償還      │
└──┴─────┴────┴──────┴──────┴──────┘
附表二（99年7月15日員警在顏良智身上扣得之物品）：
┌──┬──────────┬────┬─────────┬──────┬────┬────┐
│編號│名  稱              │數量    │說明              │有關犯罪事實│是否沒收│依據    │
├──┼──────────┼────┼─────────┼──────┼────┼────┤
│ 1. │由陳秀玲開立之面額15│2 張    │面額15萬元本票係因│事實一之(一)│不沒收  │無      │
│    │萬元、8 萬元商業本票│        │陳秀玲無力於期限內│            │        │        │
│    │                    │        │償還附表一編號4所 │            │        │        │
│    │                    │        │示借款(一審判決誤 │            │        │        │
│    │                    │        │載為附表二編號4， │            │        │        │
│    │                    │        │應予更正)，劉安笙 │            │        │        │
│    │                    │        │要求陳秀玲重新開立│            │        │        │
│    │                    │        │以換回原本到期之本│            │        │        │
│    │                    │        │票，面額8萬元本票 │            │        │        │
│    │                    │        │係劉安笙、顏良智為│            │        │        │
│    │                    │        │附表一編號5所示放 │            │        │        │
│    │                    │        │款予陳秀玲之際(一 │            │        │        │
│    │                    │        │審判決誤載為附表二│            │        │        │
│    │                    │        │編號5，應予更正)，│            │        │        │
│    │                    │        │讓陳秀玲簽發之本票│            │        │        │
│    │                    │        │；均係陳秀玲提供予│            │        │        │
│    │                    │        │劉安笙、顏良智擔保│            │        │        │
│    │                    │        │債務之用，並非劉安│            │        │        │
│    │                    │        │笙、顏良智所有之物│            │        │        │
│    │                    │        │(一審判決誤載為秦 │            │        │        │
│    │                    │        │金智，應予更正)。 │            │        │        │
├──┼──────────┼────┼─────────┼──────┼────┼────┤
│ 2. │空白商業本票        │1 本    │劉安笙、顏良智放款│事實一之(一)│沒收    │刑法第38│
│    │                    │        │予陳秀玲、秦金智過│、(二)      │        │條第1 項│
│    │                    │        │程中使用之本票簿，│            │        │第2款   │
│    │                    │        │每次放款即撕取本票│            │        │        │
│    │                    │        │供陳秀玲簽發，係劉│            │        │        │
│    │                    │        │安笙、顏良智所有供│            │        │        │
│    │                    │        │犯重利罪所用之物  │            │        │        │
├──┼──────────┼────┼─────────┼──────┼────┼────┤
│ 3. │0000000000號行動電話│1 支    │劉安笙、顏良智傳送│事實一之(一)│沒收    │刑法第38│
│    │（內含門號晶片卡）  │        │放款簡訊所使用之行│、(二)      │        │條第1 項│
│    │                    │        │動電話            │            │        │第2款   │
├──┼──────────┼────┼─────────┼──────┼────┼────┤
│ 4. │0000000000號行動電話│1 支    │劉安笙、顏良智與陳│事實一之(一)│沒收    │刑法第38│
│    │（內含門號晶片卡）  │        │秀玲聯絡之行動電話│            │        │條第1 項│
│    │                    │        │                  │            │        │第2款   │
└──┴──────────┴────┴─────────┴──────┴────┴────┘
附表三（99年7月26日員警在劉安笙身上扣得之物）：
┌──┬──────────┬────┬─────────┬──────┬────┬────┐
│編號│名  稱              │數量    │說明              │有關犯罪事實│是否沒收│依據    │
├──┼──────────┼────┼─────────┼──────┼────┼────┤
│ 1. │秦金智交付之利息款項│15,000元│劉安笙於99年7 月26│事實一之(二)│不沒收  │無      │
│    │                    │        │日向秦金智收取之利│            │        │        │
│    │                    │        │息（業經發還秦金智│            │        │        │
│    │                    │        │）                │            │        │        │
├──┼──────────┼────┼─────────┼──────┼────┼────┤
│ 2. │0000000000號行動電話│1 支    │劉安笙持用之行動電│無          │不沒收  │無      │
│    │（內含門號晶片卡）  │        │話，惟並無證據證明│            │        │        │
│    │                    │        │與本案犯罪事實有直│            │        │        │
│    │                    │        │接關聯            │            │        │        │
├──┼──────────┼────┼─────────┼──────┼────┼────┤
│ 3. │0000000000號行動電話│1 支    │劉安笙、顏良智與秦│事實一之(二)│沒收    │刑法第38│
│    │（內含門號晶片卡）  │        │金智聯絡之行動電話│            │        │條第1 項│
│    │                    │        │                  │            │        │第2款   │
├──┼──────────┼────┼─────────┼──────┼────┼────┤
│ 4. │0000000000號行動電話│1 支    │劉安笙持用之行動電│無          │不沒收  │無      │
│    │（內含門號晶片卡）  │        │話，惟並無證據證明│            │        │        │
│    │                    │        │與本案犯罪事實有直│            │        │        │
│    │                    │        │接關聯            │            │        │        │
├──┼──────────┼────┼─────────┼──────┼────┼────┤
│ 5. │現金                │3萬元   │並無證據證明與本案│無          │不沒收  │無      │
│    │                    │        │犯罪事實有直接關聯│            │        │        │
├──┼──────────┼────┼─────────┼──────┼────┼────┤
│ 6. │秦金智所簽發面額13萬│1張     │劉安笙、顏良智放款│事實一之(二)│不沒收  │無      │
│    │元本票（票號：      │        │予秦金智之際，讓秦│            │        │        │
│    │0000000 號）        │        │金智簽發之本票，惟│            │        │        │
│    │                    │        │因係秦金智提供予劉│            │        │        │
│    │                    │        │安笙、顏良智擔保債│            │        │        │
│    │                    │        │務之用，並非劉安笙│            │        │        │
│    │                    │        │、顏良智所有之物。│            │        │        │
├──┼──────────┼────┼─────────┼──────┼────┼────┤
│ 7. │秦金智所簽發面額12萬│1張     │劉安笙、顏良智放款│事實一之(二)│不沒收  │無      │
│    │元支票（票號：      │        │予秦金智之際，讓秦│            │        │        │
│    │AU0000000 號）      │        │金智簽發之支票，惟│            │        │        │
│    │                    │        │因係秦金智提供予劉│            │        │        │
│    │                    │        │安笙、顏良智擔保債│            │        │        │
│    │                    │        │務之用，並非劉安笙│            │        │        │
│    │                    │        │、顏良智所有之物。│            │        │        │
└──┴──────────┴────┴─────────┴──────┴────┴────┘